臺灣高等法院花蓮分院刑事判決　　　　 99年度選上訴字第4號
上　訴　人
即　被　告　饒瑞銅
　　　　　　林進農
共　　　同
選任辯護人　曾泰源律師
上　訴　人
即　被　告　梁騰煥
選任辯護人　陳舜銘律師
上列上訴人因違反公職人員選舉罷免法等案件，不服臺灣花蓮地
方法院99年度選訴字第5號中華民國99年6月29日第一審判決（起
訴案號：臺灣花蓮地方法院檢察署98年度選偵字第57號），提起
上訴，本院判決如下：
    主  文
上訴駁回。
梁騰煥緩刑肆年。
    事  實
一、饒瑞銅為第16屆花蓮縣鳳林鎮鎮長之1 號侯選人，梁騰煥為
    其國中同學，而張宗憲、陳其當、李天賜（業經原審法院判
    處罪刑確定在案）及林進農均為該次選舉有投票權之人。緣
    饒瑞銅為期順利當選，於民國98年11月28、29日間某日下午
    5 、6時許（原判決誤為下午5時許，爰更正之）至梁騰煥位
    於花蓮縣鳳林鎮○○路37號之住處，交付現金新臺幣（下同
    ）10,000元予梁騰煥，委託其賄賂10位鎮長選舉有投票權人
    、每人1000元，梁騰煥收受該筆款項並允諾之。兩人遂基於
    投票行賄之犯意聯絡，由梁騰煥於附表所示之時間、地點，
    對於有投票權人張宗憲、陳其當、李天賜、林進農交付如附
    表所示之賄賂，並明示或默示約定於投票當日投票圈選饒瑞
    銅。而張宗憲、陳其當、李天賜、林進農均明知梁騰煥所交
    付之款項係屬行賄買票之賄賂，仍均予以允諾並收受上揭賄
    賂。嗣警據檢舉報請臺灣花蓮地方法院檢察署檢察官指揮偵
    辦，傳喚梁騰煥、張宗憲、陳其當、李天賜到案說明，梁騰
    煥於偵查中自白並交出用以預備交付之賄賂6000元，而張宗
    憲、陳其當、李天賜亦均於偵查中自白並交出如附表編號（
    一）至（三）所示所收受之賄賂共3000元，因而查悉上情。
二、案經花蓮縣警察局移送臺灣花蓮地方法院檢察署檢察官偵查
    起訴。
    理  由
壹、證據能力方面：
一、有關被告梁騰煥及同案被告張宗憲、陳其當、李天賜於警詢
    中之陳述：
(一)按被告以外之人於審判外之言詞或書面陳述，除法律有規定
    者外，不得作為證據，刑事訴訟法第159條第1項定有明文，
    所謂「法律有規定者」，係指同法第159條之1至第159條之5
    及第206條、性侵害犯罪防治法第17條等規定。又我國刑事
    訴訟法基於證據裁判主義及證據能力之規定，得以作為認定
    犯罪事實之依據，以有證據能力之證據為限，惟證人所為陳
    述相異時，可提出該證人先前所為自我矛盾之陳述，用來減
    低其相異證言之證明力，此種作為彈劾證據使用之傳聞證據
    ，因非用於認定犯罪事實之基礎，不受傳聞法則之拘束。因
    此，被告以外之人於審判外之言詞或書面陳述，雖不得以之
    直接作為認定犯罪事實與否之證據，但非不得以之作為彈劾
    證據，用來爭執或減損被告、證人或鑑定人相異陳述之證明
    力（最高法院97年度台上字第1093號判決參照）。
(二)查被告梁騰煥及同案被告張宗憲、陳其當、李天賜於警詢中
    向司法警察所為陳述均係被告饒瑞銅以外之人於審判外之陳
    述，皆屬傳聞證據，且被告饒瑞銅之辯護人於原審及本院準
    備程序中均表示不同意作為證據，本院復查無刑事訴訟法第
    159條之1至第159條之5例外得作為證據之情形，故上開警詢
    時所為之陳述，並無證據能力，自均不得作為本案之證據，
    惟揆諸上開說明，本院仍得援引作為彈劾其他證據之證明力
    。
二、關於被告梁騰煥於偵查中向檢察官所為陳述：
(一)按詰問權係指訴訟上當事人有在審判中輪流盤問證人，發現
    真實，辨明供述證據真偽之權利，屬於人證調查證據程序之
    一環，與證據能力係指符合法律所規定之證據適格，而得為
    認定犯罪事實存在與否之證據資格，在性質上並不相同。檢
    察官為蒐集被告犯罪證據，訊問證人旨在確認被告嫌疑之有
    無及內容，與審判期日透過當事人之攻擊、防禦，調查證人
    以認定事實之性質及目的，尚屬有別。偵查中訊問證人，法
    無明文規定必須傳喚被告使之在場，此由刑事訴訟法第248
    條第1項前段僅規定：「如被告在場者，被告得親自詰問」
    ，可獲印證。該未經被告詰問之被告以外之人於偵查中向檢
    察官所為之陳述，依刑事訴訟法第159條之1第2項之規定，
    原則上屬於法律規定為有證據能力之傳聞證據，於例外顯有
    不可信之情況，始否定其得為證據（最高法院99年度台上字
    第8285號判決意旨參酌）。
(二)查被告梁騰煥於偵查中之證述，固屬被告饒瑞銅以外之人於
    審判外之陳述，惟其於偵查時所為之證述，業經具結，亦查
    無其於偵訊時有遭受恐嚇等外力干擾之情事，可見依其陳述
    時之外在環境及情況，並無顯不可信之情形，則依上說明，
    其於檢察官偵查中所為證述應有證據能力，被告饒瑞銅之辯
    護人謂因未經交互詰問而無證據能力云云，自無可採。
三、除前開一、二以外，關於其他本判決所引用之屬審判外陳述
    之證據：
(一)按刑事訴訟法第159條第1項雖規定，被告以外之人於審判外
    之言詞或書面陳述，除法律有規定外，不得作為證據。惟同
    法第159條之5第1、2項已規定，經當事人於審判程序同意作
    為證據，法院審酌該言詞陳述或書面陳述作成時之情況，認
    為適當者，亦得為證據。當事人、代理人或辯護人於法院調
    查證據時，知有第159條第1項不得為證據之情形，而未於言
    詞辯論終結前聲明異議者，視為有前項之同意（指同條第1
    項之同意作為證據），此乃第159條第1項所容許，得作為證
    據之例外規定之一。
(二)經查，本案被告饒瑞銅、梁騰煥、林進農及其辯護人於本院
    99年9月29日準備程序中就檢察官所提出證明被告犯罪事實
    之證據方法（除前述一、二外），均同意作為證據使用（本
    院卷第90頁），復未於本院100年1月7日言詞辯論終結前聲
    明異議，是本院審酌該證據作成時之情況，並無違法取證或
    證據力明顯偏低之情形，以資為證據並無不當，是該等證據
    ，應均有證據能力，併此說明。
貳、實體方面：
甲、認定犯罪事實所憑之證據及理由
一、被告梁騰煥部分：
    上開犯罪事實，業據被告梁騰煥於警偵訊、原審及本院審理
    中坦承不諱，且與證人A1於檢察官偵訊時、同案被告張宗憲
    、陳其當、李天賜於警詢時及檢察官偵訊時之證述互核相符
    ，且有被告梁騰煥自承用以預備交付之賄賂6000元及如附表
    編號（一）至（三）所示同案被告張宗憲、陳其當、李天賜
    、林進農收受之賄賂3000元扣案可資佐證，足認被告梁騰煥
    自白與事實相符。故被告梁騰煥上開投票行賄之犯行，事證
    明確，堪以認定。
二、被告饒瑞銅部分：
(一)被告饒瑞銅雖坦承其為第16屆花蓮縣鳳林鎮鎮長1號候選人
    ，而梁騰煥是其初中同學，兩人並無仇怨乙情不諱，惟否認
    有何投票行賄之犯行，辯稱：伊未拿10,000元予梁騰煥幫伊
    買票，伊懷疑是對手的樁腳勾結梁騰煥陷害伊，而且伊當時
    沒去過梁騰煥家，98年11月28日5時伊係在兆豐農場拜票，
    而98年11月29日下午4、5時是在南平里拜票，均有不在場證
    明云云
(二)惟查：
  (一)按共犯之自白，雖不得作為有罪判決之唯一證據，仍應調查
    其他必要之證據，以察其是否與事實相符，然所稱補強證據
    ，並非以證明犯罪構成要件之全部事實為必要，倘得以佐證
    該陳述之犯罪非屬虛構，能夠保障所陳事實之真實性，無論
    直接證據或間接證據，縱屬情況證據，仍已充分（最高法院
    96年度台上字第1626號判決意旨參照），合先敘明。
  (二)被告饒瑞銅上揭與被告梁騰煥共同為投票行賄之犯罪事實，
    業據證人證述如下：
  1.證人即被告梁騰煥於98年12月4日檢察官偵查時具結證稱：
    饒瑞銅在5、6天前坐車到我家，他拿10,000元，叫我盡量幫
    忙；我在警詢時說饒瑞銅拿10,000元要我幫他買票，是確實
    的，而且他有說1票1000元；其中1000元在2、3天前拿給張
    宗憲，要他幫忙投給饒瑞銅，另外有給李天賜、林進農、陳
    其當，我也有跟他們說要投給饒瑞銅等語（見98年度選他字
    第222號偵查卷〈下稱偵A卷〉第23至26頁），復於98年12月
    4日第2次檢察官偵查中具結證述：98年12月2日早上9時許，
    李天賜、林進農、陳其當在中長路6號玩牌，我拿1000元放
    在桌上，要他們支持1號鎮長，他們就拿去喝酒；同日下午
    ，我先在李天賜家附近遇到李天賜，再拿1000元給他，叫他
    支持1號的鎮長，他跟我說好；之後我騎摩托車又遇到林進
    農，他騎腳踏車，我把他攔下來，拿1000元給他，要他支持
    1號鎮長候選人，他點頭，我就離開了等語（見偵A卷第33至
    35頁）。嗣於本院審理中復證述：饒瑞銅曾開車至其住處，
    交其1萬元要其幫忙買票、請人喝酒，於98年12月2日上午其
    在李天賜店外喝酒，有拿1千元出來跟在場一起喝酒的人說
    「買酒請你們，你們選舉要選「1號」饒瑞銅，當時林進農
    也在場，而林進農雖然沒有說話，但朋友拜託都是肯的，不
    是太好的朋友也不太敢說，之後其離開李天賜店後，再先後
    遇到李天賜及林進農，另各交付1千元予李天賜及林進農等
    情綦詳，並就其於調查筆錄所稱「4天前饒瑞銅有到你家交
    給交你1萬元，要你幫他買10人的票，每票1千元」及「約4
    、5日某日晚間5、6點左右饒瑞銅到我家，他1個人下車，他
    拿出1萬元給我，要我幫他買票，他只有說1張票是1千元，
    其他詳情則沒有交待」等語，亦供承均屬實在等語在卷（詳
    本院卷第153頁至第158頁）。
  2.證人即同案被告張宗憲於98年12月3日檢察官偵查中結證稱
    ：98年12月1日早上，梁騰煥有到我工作的田，拿1000元給
    我，要我投票給饒瑞銅等語（見偵A卷第13至16頁）。核與
    證人A1於98年12月2日檢察官偵訊時結證稱：98年12月1日早
    上，我跟張宗憲在菜園搬菜，梁騰煥到菜園找張宗憲，拿現
    金1000元給張宗憲，說要支持1號饒瑞銅等語（見98年度選
    偵字第57號〈下簡稱偵C卷〉第10至11頁）相符。
  3.證人即同案被告陳其當於98年12月4日檢察官偵訊中結證稱
    ：當天我們在玩四色牌，梁騰煥經過那邊，他拿出1000元放
    到桌上，手比出1的手勢，說「鎮長」，然後就離開了，我
    認為梁騰煥的意思是要我們支持1號鎮長候選人，後來我們
    花了100元買飲料，在場的人都有喝等語（見偵A卷第62至64
    頁）。
  4.證人即同案被告李天賜於98年12月4日檢察官偵訊中結證稱
    ：98年12月2日，我們在玩牌時，梁騰煥有來，並放1000元
    在桌上，用右手手指比出1，要我們支持鎮長候選人，這100
    0元大家用來一起喝酒；梁騰煥還有在其他地方給我錢，時
    間是前天下午2時許，在雜貨店出來轉角處，他給我1000元
    ，也是要我支持1號鎮長候選人等語（見偵A卷第44至46頁）
    。且於本院審理中亦具結證稱：前開偵查中所言實在，在店
    內梁騰煥交付1千元暗示說要支持饒瑞銅這件事是有的，當
    時林進農亦在場等情在卷（本院卷第147頁反頁至第149頁）
    。
  (三)互核上揭證人所證各節，足認被告饒瑞銅確於98年11月28日
    、29日某日間下午5、6時許（按依被告梁騰煥前揭所證述：
    饒瑞銅係於98年12月4日前5、6日至其住處等語，由此推算
    被告梁騰煥所指之時間應係98年11月28、29日間某日）至被
    告梁騰煥位於花蓮縣鳳林鎮○○路37號住處，交付1萬元賄
    款予梁騰煥，請其以每1千元之代價向有投票權人行賄，以
    投票支持饒瑞銅，而梁騰煥允諾後即基於與饒瑞銅共同投票
    行賄之犯意聯絡，陸續於附表各編號所示時地向張宗憲、陳
    其當、李天賜、林進農等人交付賄賂，請渠等支持鳳林鎮鎮
    長候選人饒瑞銅等事實，洵可是認。
  (四)至被告梁騰煥雖於原審審理中時翻異偵查中所言，而改稱：
    我雖然有替饒瑞銅買票，但我沒有收饒瑞銅的錢，而是我自
    己的錢，因為饒瑞銅之前落選有拜託我幫忙云云（原審卷第
    153頁、第155頁），然其同日於原審亦稱：我從事耕農，種
    西瓜，1個月只有1、2萬元，是家中唯一經濟來源，要養太
    太還有1個在臺中唸大學的小孩，而小孩的生活費1個月就要
    1萬元，扣除給小孩的生活費，我和太太1個月只剩1萬多元
    過活，而且沒有存款，勉強可以花用，還有負債70多萬元；
    我與饒瑞銅在國中畢業後沒什麼交往，也無財務往來，關係
    不密切；我當初花10000元幫饒瑞銅助選，是去跟別人借及
    向農會貸款，直接從農會領出來的，（後改稱）我平常會在
    家中放1、2萬元現金備用，關於前次準備程序中我之所以落
    淚的原因，（沈默不語一陣子），是因為很難過、痛苦，第
    1次遇到這種事，法官對我態度很好，我準備程序那次在法
    官面前所述實在等語（詳原審卷第154頁至第156頁、第162
    頁）。可知，被告梁騰煥自承其與被告饒瑞銅之關係僅為國
    中同學，畢業後並無往來，且其經濟上及生活上有相當之困
    難等情，卻又稱賄款10,000元係自己所負擔，而動機僅係被
    告饒瑞銅之前落選曾拜託其幫忙，所述顯然有違常理，況其
    對於賄款10,000元之來源亦無法交代，先陳稱是貸款，後改
    稱是存放家中之現金，顯係為迴護被告饒瑞銅之詞。又被告
    梁騰煥於98年12月3日在調查站接受本案第1次詢問時，原先
    否認被告饒瑞銅有支付10000元要求其行賄乙情（見發交調
    查偵查卷〈下簡稱偵B卷〉調查筆錄第1至5頁），然經檢警
    提示相關卷證後，被告梁騰煥始於警詢時、偵訊中及原審準
    備程序中坦承其應被告饒瑞銅之要求收取10,000元而行賄之
    事實，且歷經6次詢問及訊問（見偵A卷第20至22、23至26、
    28 至30、31至32、33至35頁及原審卷第52至56頁），所述
    均相符，另佐以其與被告饒瑞銅並無恩怨，且其亦因坦承上
    情造成自己受投票行賄該重罪之追訴處罰，殊難想像被告梁
    騰煥有何誣陷被告饒瑞銅之理。又被告饒瑞銅於本院審理中
    復具結證稱：其於原審審理中供述不一，是因怕害到人，怕
    對不起人等語在卷（本院卷第15 7頁），而參諸被告梁騰煥
    與被告饒瑞銅有同學之誼，與被告林進農亦屬好友（此由前
    開被告梁騰煥所述若非好友亦不敢拜託即明），是於本案經
    檢察官提起公訴後，被告梁騰煥顧及前開情誼，而於原審翻
    異偵查中所言，要屬人情之常，此由被告梁騰煥於原審中並
    未推卸己身罪責亦明。據此更證被告梁騰煥於原審所證並非
    實在，應以其於檢察官偵查及本院審理中所證為可採。另被
    告梁騰煥於本院審理中，雖仍承認本身之犯罪事實，但就被
    告饒瑞銅及林進農之辯護人聲請其作證時，其於本院99年12
    月24日審判期日，於初時以涉及本身犯罪為由拒絕證言，嗣
    經本院受命法官曉以對其上訴請求減輕其刑及緩刑部分，依
    檢察官意見，須視其願否據實陳述之態度後，其始同意作證
    等，有本院99年12月24日審判筆錄可稽（本院卷第14 3頁、
    第152頁），足見被告梁騰煥於本院審理中初時並無指證被
    告饒瑞銅之意願，而其雖嗣後因衡量己身權益後，方同意再
    為具結證言並證述如上，然其所證各節除證明被告饒瑞銅及
    林進農之犯罪事實外，仍涉及對其本身犯罪事實之自白，猶
    不得卸免其罪責，於被告梁騰煥而言並非絕對有利，況且若
    有虛言不實，尚須另擔負偽證之刑責，故不能徒因其有權益
    考量之因素，即謂其於本院所為證言係屬不實，併此說明。
  (五)又查，被告饒瑞銅坦承警員於98年12月4日上午7時50分左右
    ，至其所經營之水果行，出示證件並持傳票要求到案說明時
    ，其先進入警車後竟立即下車離開，且臺灣花蓮地方法院檢
    察署檢察官於同日上午8時30分左右，至其競選服務處，其
    又請他人開車載離現場，另警員於同年月5日中午12時30分
    左右、下午3時許、下午4時30分左右分別3次前往上開水果
    行及服務處，其躲藏在汽車旅館避不見面等情在卷（見偵A
    卷第79至80、91頁），雖其辯稱乃畏懼是黑道恐嚇云云，然
    檢警調人員先後5次請其到案說明，並出示證件及傳票，被
    告饒瑞銅當無不知係檢察官、司法警察依法執行職務之理，
    況當時時亦均有其他助選員及選民在場（見偵A卷第79頁背
    面），又何須畏懼是黑道恐嚇？據此，可知被告饒瑞銅當時
    有圖以畏罪逃避之情無訛，益足佐證被告梁騰煥前開證言之
    極具可信。此外，本案復有被告梁騰煥於偵查中自白所交出
    用以預備交付之賄賂6000元，以及同案被告張宗憲、陳其當
    、李天賜於偵查中交出所收受如附表編號(一)至(三)之賄賂
    共3000元扣案可資佐證（至雖本案於偵查中經梁騰煥、張宗
    憲、陳其當、李天賜分別提交預備交付及收受之賄賂現金共
    10,000元扣案，然其中1千元係陳其當、李天賜因與林進農
    共同如附表編號(二)所示投票受賄犯行，而經渠二人重複提
    交者，此觀諸偵Ａ卷第46頁、第63頁反頁及第68頁即明，是
    其中1千元自不屬賄款，併此說明）。
(三)復者，被告饒瑞銅固另辯稱於98年11月28、29日下午5時許
    ，未到梁騰煥住處，並舉證人張仙松、林登蘭、陳文乾、在
    兆豐農場拜票行程之錄影帶及花蓮縣鳳林鎮南平里里民連署
    書為證。然查：
  (一)證人即被告饒瑞銅之司機張仙松於原審審理中證稱：饒瑞銅
    競選第16屆鳳林鎮鎮長時，我替他開車，但他不曾要求我載
    他到花蓮縣鳳林鎮○○里○○路37號梁騰煥家；競選期間從
    98 年11月24日至98年12月4日止，而98年11月28日至11月29
    日這段期間，我載饒瑞銅到北林里、南平里、兆豐農場、大
    榮里、還有水車寮競選，沒有到長橋里，至於98年12月1日
    好像是去長橋里，但我無法確定，因為時間久了，搞混了，
    98 年11月30日好像也是去長橋里，但詳情我記不得了，98
    年11 月27日好像是去三興里還是大榮里，但我不太確定，
    98年11 月26日應該是去大榮里，太久了，我還是不確定，
    而且拜票地點是用排的，有時我會搞混；我住鳳禮里，對北
    林里、南平里並不熟悉，之所以選擇性記得98年11月28日、
    98年11月29日這兩天行程，是因為我於98年11月28日去喝喜
    酒，然後連貫到98年11月29日；我記得28日是去北林里，29
    日是去南平里，29日當天下午4點半在兆豐農場，5點多到北
    林里，6 點多到大榮里；林登蘭於98年11月28日、98年11月
    29日有載饒瑞銅一起去長橋里；（改稱）29日當天林登蘭大
    約於晚間7、8點時在北林離開，天色已經暗了，拜票也在北
    林處結束，沒有去長橋里；陳文乾從平康路開始到南平里的
    水車寮陪同拜票，他大約下午4點多加入車隊，晚間7點多離
    開，他沒有和我們一起回總部吃飯；至於長橋里，我們去過
    2次，中心埔則去過1次等語（詳原審卷第135頁至第140頁、
    第152頁至第153頁）。
  (二)而證人即被告饒瑞銅之司機林登蘭於原審審理中則證述：在
    饒瑞銅競選花蓮縣鳳林鎮鎮長期間，我當他的臨時司機，我
    在98年11月28日至98年11月29日下午5時許，有陪同饒瑞銅
    競選，28日在北林里，29日在北林里、南平里；98年11月30
    日是在長橋里、中心埔，但我不確定，98年12月1日我必須
    看行程，那麼久我實在不記得了，我之所以選擇性記得28日
    及29日是因為之前檢察官問過，至於98年11 月30日這部分
    ，之前檢察官雖然有問過，但我不確定，我想我們最晚不會
    超過晚間8點，就會回總部了；至於張仙松為何說我於98年
    11月28日及98年11月29日陪饒瑞銅去長橋里，因為我是在98
    年11月30日下午去長橋里，但98年12月1日我確定沒去長橋
    里；我們車隊沒有分開走路線的狀況，而長橋里只於98年11
    月30日去過1次；98年11月29日當日行程去南平里，陳文乾
    也一同拜票，他從南平里之1鄰開始，一直到南平庄，後來
    大約傍晚、黃昏，也就是天色尚未完全暗的時候，我回去總
    部吃個便當就回家休息了，（改稱）當時應該是在7、8點的
    時候，應該超過7點了，天色都已經暗了等語（見原審卷第
    141頁至第144頁、第149頁至第151頁）。
  (三)另證人即被告饒瑞銅之選民陳文乾於原審審理中證稱：我住
    鳳林鎮南平里，在饒瑞銅競選花蓮縣鳳林鎮鎮長期間，他於
    98年11月29日到我們南平里拜票，我之所以記得是98年11月
    29日，因為那天我正好沒有下田工作，就在家裡；饒瑞銅來
    拜票的時候，宣傳車經過外頭，我便出去陪同饒瑞銅拜票，
    時間從下午4、5點到大約7、8點的時候，我平常不戴手錶，
    但知道那時候是吃飯時間，而地點從南平里1鄰往北走，我
    陪饒瑞銅到南平里而已，從第1鄰到10鄰，再繞到16鄰，在
    17鄰的時候我就沒有再陪了，這期間都沒有休息，也沒有吃
    晚餐，因為他們說要過來時有吃一點東西；我不清楚車隊的
    人中間是否有離開，張仙松、林登蘭都陪著饒瑞銅沒有離開
    ，所以他們才記得行程等語（詳原審卷第145至149頁）。
  (四)由上開各證人所述，可知，被告饒瑞銅所聲請傳喚以證明其
    不在場之上開3位證人，關於陪同被告饒瑞銅至長橋里拜票
    之日期、次數，以及98 年11月29日拜票具體行程、結束時
    間，彼此間所述不符，有矛盾齟齬之情，甚有前後更異證詞
    之狀況，另關於何以選擇性記憶98年11月28日及29日兩天之
    行程，而無法確定其它前後日期之行程，其等均無法陳述符
    合常情之理由，甚至證人林登蘭發現自己所述矛盾時，竟有
    閃爍其辭而未直接回答問題之情形，且依證人陳文乾所述其
    僅陪饒瑞銅在南平里拜票，則何以此拜票行程須長達3小時
    之久？證人陳文乾所證，顯亦悖於常情。從而，本院認上開
    證人之證詞均顯有疑義，有迴護被告饒瑞銅之嫌，難以據此
    即認被告饒瑞銅所辯不在場云云乙節屬實。
  (五)又被告饒瑞銅於本院提出兆豐農場監視器所攝為其拜票行程
    之錄影帶，經本院勘驗結果，被告饒瑞銅之競選宣傳車確有
    於98年11月28日16時45分許至同日17時10分許在花蓮縣鳳林
    鎮兆豐農場廣場附近發宣傳單，而被告饒瑞銅亦於16時48分
    許（即錄影檔98年11月28日16時45分檔案中，紀錄03：29處
    ）由其司機載其到達該農場廣場（按上開錄影檔案，98年11
    月28日16時45分檔案中，於紀錄03時29分處，在廣場上出現
    一位身著白帽、黑背心、白布鞋、白長袖之人，被告饒瑞銅
    指稱該人即是其本人，此並為檢察官於本院審理中所不爭〈
    本院卷第142頁〉），且被告饒瑞銅及其宣傳車隨於98年11
    月28日17時10分36秒許即先後離開兆豐農場等情，此觀諸本
    院99年10月21日勘驗筆錄即明（詳本院卷第109頁至第111頁
    ），故被告饒瑞銅稱其於98年11月28日下午5時許係在兆豐
    農場拜票等語固堪採信。惟，依諸上開勘驗結果，可知被告
    饒瑞銅在兆豐農場停留之時間僅約10分鐘左右，且於17時10
    分許即離開兆豐農場，而依被告梁騰煥前開所證述：饒瑞銅
    係於晚間5、6點左右到其住處，且係1個人下車，拿出1萬元
    給其，要其幫他買票，只有說1張票是1千元，其他詳情則沒
    有交待等語（詳前開二、(二)、(二)之1.所載），可見梁騰煥
    就被告饒瑞銅究係在下午5點或6點到達其住處，並不確定，
    惟可確知者乃在下午5、6時之間，職是，參照被告饒瑞銅前
    開獨自由其司機載送，並於下午5時10分即離開兆豐農場乙
    情以觀，被告饒瑞銅於離開兆豐農場後，於被告梁騰煥所述
    時間到達梁騰煥住處，衡諸鳳林鎮各里間距離，開車僅約需
    10 餘分鐘之情（此乃居住在花蓮地區者均周知之事實，依
    刑事訴訟法第157條規定，無庸舉證），並非不可能。從而
    ，上開被告饒瑞銅於兆豐農場拜票之監視錄影，亦難資為其
    有利之證明。至被告饒瑞銅固另提出鳳林鎮南平里里民連署
    （本院卷第37頁至第38頁）資以證明其於98年11月29日下午
    5時許未到梁騰煥住處，然觀諸該連署書上連署人陳文乾雖
    於原審審理中具結證述此節，然其證言不足採信，業如上述
    ，況該連署書係記載被告饒瑞銅於98年11月29日下午4點鐘
    左右，在南平里掃街拜票，並未無法證明被告饒瑞銅於當日
    下午5、6時許確在何處。是以此連署書亦不足採為被告饒瑞
    銅有利之認定。
  (六)綜上，被告饒瑞銅所為伊於98年11月28、29日間均未到梁騰
    煥住處之辯解，自無可採。
(四)綜上所述，本件被告饒瑞銅與梁騰煥共同投票行賄之犯行，
    事證明確，堪以認定。
三、被告林進農部分：
(一)訊據被告林進農就伊有第16屆花蓮縣鳳林鎮鎮長投票權，且
    於98年12月2日上午9時許，在李天賜所經營位於花蓮縣鳳林
    鎮○○路6號之商店內喝酒，陳其當、李天賜亦均在場，嗣
    梁騰煥始到場，丟了1000元在桌上等情不諱，惟否認有何投
    票收受賄賂之犯行，辯稱：關於附表編號(一)部分，梁騰煥
    說是請客付酒錢，沒有談到選舉的事，至附表編號(四)部分
    ，當日下午伊並沒有遇到梁騰煥云云。
(二)按刑事訴訟法所稱之「共犯」，固包括共同正犯、教唆犯及
    幫助犯；但其中所謂共同正犯，係指參與犯罪之數人，彼此
    間就犯罪之實行，有犯意聯絡及行為分擔者而言。一般原得
    由一人單獨完成之犯罪，而由二人以上，基於彼此間犯意之
    聯絡，共同實行而分擔犯罪行為之「任意共同正犯」，當然
    屬之；須有二人以上，共同參與實行，始能成立犯罪之「必
    要共同正犯」，苟其參與犯罪之數人係均朝同一目標實行之
    「聚合犯」，則彼此間非但有犯意聯絡，並有行為分擔，自
    亦屬共同正犯。至二個以上之行為人，彼此相互對立之意思
    經合致而成立犯罪之「對向犯」，如賄賂、賭博、重婚等罪
    均屬之，因居於相互對立之對向關係，行為者各有其目的，
    各就其行為負責，彼此之間無所謂犯意之聯絡或行為之分擔
    ，本質上並非共同正犯，更非教唆犯或幫助犯，自無刑事訴
    訟法第156條第2項關於「共犯」自白補強性法則規定之適用
    （最高法院81年台非字第233號判例、98年度台上字第5551
    號判決等意旨參照）。
(三)被告林進農上開投票受賄之犯罪事實，業據證人即同案被告
    梁騰煥（對向犯）、李天賜（共同正犯）於檢察官偵查及本
    院審理中及陳其當（共同正犯）於檢察官偵查中證述明確如
    上，並有共同正犯李天賜於偵查所提交附表編號(一)所示之
    賄賂扣案可佐。
(四)被告林進農雖以前詞置辯，惟查：
  (一)證人李天賜於本院審理中，於辯謢人詰問時雖稱梁騰煥拿1
    千元是要請大家喝酒，其跟梁騰煥說現在在選舉，不要在桌
    面上講選舉云云，然經檢察官反詰問時詰以選舉期間，梁騰
    煥拿1千元出來，不會覺得很特殊、奇怪之問題時，其答稱
    ：我知道他的意思等語，再經檢察官質以於偵查中所述「98
    年12月2日我們在玩牌時，梁騰煥來找我們，放1千元在我們
    桌上，並以手勢比1，要我們支持鎮長候選人，這1千元大家
    用來喝酒」是否實在時，證人李天賜亦證稱：「是實在的」
    ，即經本院受命法官補充訊問時，亦證稱其於原審準備程序
    中承認與陳其當、林進農在其店內喝飲料時，梁騰煥有交付
    1千元，並暗示支持饒瑞銅等情屬實，且經本院質諸何以回
    答辯護人時，說當時饒瑞銅拿1千元，沒有講到這件事時，
    其猶供稱：「有，在店內時，梁騰煥交付1千元暗示說要支
    持饒瑞銅這件事是有的」，並進而供證：當時林進農有在場
    ，梁騰煥所交付的1千元，當天喝酒就喝掉了，剩下幾百元
    等語（詳本院卷第146頁至第149頁），核與證人陳其當前開
    偵查中及被告梁騰煥於前開於偵查及本院審理中證述之情節
    相符，顯見證人李天賜於辯護人詰問時所為前開證言，有避
    重就輕迴護被告林進農之嫌，難以採信。而被告林進農當時
    既與李天賜、陳其當同在一起喝酒，對被告梁騰煥拿1千元
    ，請渠等喝酒之目的在於要渠等支持饒瑞銅乙情，當無不知
    之理，其諉稱梁騰煥未講到選舉之事云云，與上開各該證人
    證述之情節明顯有異，飾卸之詞至明。至被告梁騰煥於本院
    作證時，雖證稱：在我說選「1號」好了以後（按梁騰煥此
    語係以台語發聲），他們就說不要討論講選舉的事等語（本
    院卷第155頁），而證人李天賜亦稱：梁騰煥有比「1」，那
    時候我們說到時候才講云云（本院卷第145頁），然李天賜
    、陳其當及被告林進農明知被告梁騰煥拿給渠等1千元，表
    示請渠等喝酒，並以手勢比「1」，係暗示渠等要支持被告
    饒瑞銅，既如上述，則渠等仍以該1千元給付酒費，謂渠等
    無支持被告饒瑞銅之意，孰能置信？!而被告梁騰煥前開所
    稱李天賜等人說不要再討論選舉之事，及李天賜所言到時候
    再說云云，容係李天賜、陳其當與被告林進農當時飲酒處因
    尚有他人得自由出入，李天賜等3人為免引起無謂之事端，
    於明瞭梁騰煥之意後即不欲再談論，乃事理之常，尚難據此
    即謂李天賜、陳其當與被告林進農並無默示同意之意。從而
    ，被告林進農於附表編號(一)所示時地，於與李天賜、陳其
    當共同收受被告梁騰煥所交付1千元後，有默示許以於投票
    當日投票圈選饒瑞銅之意，應可是認，復且參照最高法院97
    年台上字第1450號判決意旨，被告梁騰煥與陳其當、李天賜
    、林進農對於投票權約為一定之行使亦達合致亦然。
  (二)被告梁騰煥就附表編號(四)所示交付林進農1千元，請其投
    票支持被告饒瑞銅之事實，關於其交付之時間，固於本院審
    理中先後陳述不盡相符，且稱已不記得交付之時間云云（詳
    本院卷第156頁、第158頁、第159頁），然其就於附表編號(
    一)所示在李天賜店內交付賄賂後，即離開該店，當日嗣後
    再先後遇到李天賜、林進農而再交付渠等賄賂款各1千元等
    事實，則迭供證一致在卷，而參照證人李天賜前開於偵查中
    所稱；梁騰煥還有在其他地方給我錢，時間是前天下午2時
    許，在雜貨店出來轉角處，他給我1000元，也是要我支持1
    號鎮長候選人等語（見偵A卷第44頁至46頁），足認被告梁
    騰煥再交付被告林進農1千元之時間，應係在當日下午2時以
    後，而佐以證人李天賜及張進標於本院先後證稱林進農因要
    接小孩，而於下午3點或4點離開李天賜的店等語（本院卷第
    146頁、第151頁），足見被告梁騰煥於本院審理中所證稱係
    於傍晚時碰到林進農（本院卷第158頁），應可採信。凡此
    ，更徵被告梁騰煥於偵查中及本院審理中指證另交付被告林
    進農1千元賄賂，並非虛構不實。
  (三)綜上，被告林進農辯稱案發當日梁騰煥所付酒錢與選舉無關
    ，且同日下午未遇到梁騰煥云云，均不足採信。
(五)綜上所述，本件被告林進農投票受賄之犯行，亦事證明確，
    堪以認定。
乙、論罪之理由：
一、被告饒瑞銅、梁騰煥部分：
(一)核被告饒瑞銅及梁騰煥所為，均係犯公職人員選舉罷免法第
    99條第1項之對於有投票權之人，交付賄賂，而約其投票權
    為一定之行使之投票行賄罪。又公職人員選舉罷免法第99條
    第1項之罪，係刑法第144條賄選罪之特別規定，依特別法優
    於普通法之法律競合關係，應依公職人員選舉罷免法第99條
    第1項規定論處。
(二)又按刑法於94年2月2日修正公布（95年7月日施行）刪除連
    續犯規定之同時，對於合乎接續犯或包括的一罪之情形，為
    避免刑罰之過度評價，已於立法理由說明委由實務以補充解
    釋之方式，發展接續犯之概念，以限縮數罪併罰之範圍。而
    多次投票行賄行為，在刑法刪除連續犯規定之前，通說係論
    以連續犯。鑑於公職人員選舉，其前、後屆及不同公職之間
    ，均相區隔，選舉區亦已特定，以候選人實行賄選為例，通
    常係以該次選舉當選為目的。是於刪除連續犯規定後，苟行
    為人主觀上基於單一之犯意，以數個舉動接續進行，而侵害
    同一法益，在時間、空間上有密切關係，依一般社會健全觀
    念，難以強行分開，在刑法評價上，以視為數個舉動之接續
    實行，合為包括之一行為予以評價，較為合理，於此情形，
    即得依接續犯論以包括之一罪。否則，如係分別起意，則仍
    依數罪併合處罰，方符立法本旨（最高法院99年度第5次刑
    庭會議決議參酌）。查本件被告饒瑞銅交付投票行賄之賄款
    10,000元予被告梁騰煥後，梁騰煥雖基於與饒瑞銅投票行賄
    之犯意聯絡，於附表編號(一)至(四)所載時地交付賄賂予張
    宗憲、陳其當、李天賜及林進農，但被告饒瑞銅與梁騰煥行
    賄之目的，均在於使饒瑞銅得於該16屆鳳林鎮鎮長選舉時當
    選，渠等主觀上乃基於單一之犯意，且梁騰煥於附表所示交
    付賄賂之時間，僅間隔半日或1日，在時間、空間上有密切
    關係，而依一般社會健全觀念，難以強行分開，是在刑法評
    價上，以視為數個舉動之接續實行，較為合理，則揆諸前開
    最高法院刑庭決議意旨，被告饒瑞銅、梁騰煥於附表各投票
    行賄之行為，自應依接續犯論以包括之一罪。（原判決認應
    成立集合犯一罪，尚有未洽，惟其結論並無二致，本院就此
    更正補充說明）。又被告饒瑞銅、梁騰煥2人雖就用以預備
    交付之賄賂6000元所為部分，係犯預備投票行賄罪，然就附
    表部分，均已犯交付賄賂之投票行賄罪，參照最高法院98年
    度台上字第5887號判決意旨，該預備投票行賄部分應為交付
    賄交付賄賂之投票行賄罪所吸收，不另論罪。又被告饒瑞銅
    、梁騰煥2人就本案之犯行，彼此間互有犯意聯絡與行為分
    擔，均為共同正犯。
(三)再者，被告梁騰煥於偵查中自白，併依公職人員選舉罷免法
    第99條第5項之規定，減輕其刑。
二、被告林進農部分：
(一)被告林進農與同案被告陳其當、李天賜於如附表編號(一)所
    示之時間、地點，收受同案被告梁騰煥所交付如附表編號(
    一)所示之賄賂，同案被告梁騰煥並以手指比出「1」之手勢
    ，暗示投票時支持饒瑞銅，而被告與同案被告陳其當、李天
    賜收受賄賂後供購買酒類飲用，顯均已默示許以於投票當日
    投票圈選饒瑞銅，業如上述。核被告林進農所為，係犯刑法
    第143條第1項之投票受賄罪。
(二)又按共同正犯不限於事前有協議，即僅於行為當時有共同犯
    意之聯絡者亦屬之，且表示之方法，不以明示通謀為必要，
    即相互間有默示之合致亦無不可（最高法院97年度台上字第
    2517號判決意旨參照）。被告林進農與同案被告陳其當、李
    天賜就如附表編號(一)所示之犯行，彼此間互有犯意聯絡與
    行為分擔，均為共同正犯。又按如數行為於密切接近之時地
    實施，侵害同一之法益，各行為之獨立性極為薄弱，依一般
    社會觀念，在時間差距上，難以強行分開，在刑法評價上，
    以視為數個舉動之接續施行，合為包括之一行為予以評價，
    較為合理，屬接續犯，為包括之一罪（最高法院86年台上字
    第3295號判例意旨參照）。被告林進農如附表編號(一)、(
    四)所示之犯行，乃同日收受賄賂之二舉動，均係於密切之
    時、地下所為，且侵害者為同一法益，該二次收受賄賂行為
    獨立性極為薄弱，應論以接續犯之一罪。
丙、上訴駁回之理由
一、原審基上各事證，以被告饒瑞銅、梁騰煥、林進農3人之犯
    罪事實事證明確，適用公職人員選舉罷免法第99條第1項、
    第3項、第5項、第113條第3項，刑法第11條前段、第28條、
    第143條第1項、第2項、第41條第1項前段、第37條第2項、
    第3項、刑法施行法第1條之1等規定，並：(一)審酌被告饒
    瑞銅為圖謀當選而行賄，被告梁騰煥則因國中同學即被告饒
    瑞銅要求而行賄，被告林進農為圖謀不當利益而收受賄賂，
    破壞選舉之均破壞選舉之公平性與正當選舉文化，足以敗壞
    選舉風氣，斲喪民主政治之常態發展，及其3人各自犯罪之
    動機、手段，暨被告饒瑞銅矢口否認犯行，將一切責任推由
    被告梁騰煥承擔，而被告梁騰煥雖坦承犯行，但於原審前後
    更異供述之犯後態度等一切情狀，就被告饒瑞銅部分量處有
    期徒刑4年，被告梁騰煥部分量處有期徒1年10月，被告林進
    農部分則量處有期徒刑6月，並諭知如易科罰金為1千元折算
    1日之折算標準。(二)公職人員選舉罷免法第113條第3項規
    定：「犯本章之罪或刑法分則第六章之妨害投票罪，宣告有
    期徒刑以上之刑者，並宣告褫奪公權。」該法為刑法之特別
    法，自應優先適用。另刑法總則除於其他法令有特別規定外
    ，亦適用之，而公職人員選舉罷免法第113條第3項既未規定
    褫奪公權宣告之期間標準，故應適用刑法第37條第2項規定
    分別就被告3人各宣告褫奪公權6年、2年及1年。(三)又按預
    備或用以行求期約或交付之賄賂，不問屬於犯人與否，沒收
    之，公職人員選舉罷免法第99條第3項定有明文。而共同正
    犯因賄選罪而預備或用以行求期約或交付之賄賂為現金時，
    因共同正犯應就全部犯罪結果負其責任，而合併計算賄賂，
    且於沒收時，為避免執行時發生重複沒收之情形，故各共同
    正犯之間係採連帶沒收主義，於裁判時應諭知被告共同預備
    或用以行求期約或交付之賄賂應與其他共同正犯連帶沒收之
    （最高法院96年度台上字第3821號判決意旨參照）。查扣案
    之現金6000元，係被告饒瑞銅、梁騰煥2人用以預備交付之
    賄賂，應依上開規定宣告連帶沒收。另扣案如附表編號(一)
    所示被告林進農與同案被告陳其當、李天賜共同收受之賄賂
    ，亦依上開說明宣告連帶沒收。至如附表編號(四)所示被告
    林進農收受之賄賂，因未經扣案（起訴書誤載為已扣案），
    應依刑法第143條第2項規定宣告沒收，且如全部或一部不能
    沒收時，追徵其價額。復另說明：賄賂已交付予投票權之人
    收受，因該收受者係犯刑法第143條第1項投票受賄罪，其收
    受之賄賂應依同法條第2項之規定沒收之，如全部或一部不
    能沒收時，追徵其價額。故犯投票行賄罪者，其已交付之賄
    賂，自應依刑法第143條第2項之規定，於其對向犯所犯投票
    受賄罪之從刑宣告追徵、沒收，不得再依上開規定沒收（最
    高法院97年度台上字第5192號判決意旨參照）。是以被告饒
    瑞銅、梁騰煥2人交付予如附表所示林進農外其餘有投票權
    人收受之賄賂部分，均應另由對該有投票權人判決宣告沒收
    或追徵等，經核其認事用法並無違誤，量刑亦稱妥適，應予
    維持。
二、被告饒瑞銅、林進農猶執陳詞否認犯行、被告梁騰煥上訴意
    旨請求從輕量刑，併均指摘原判決不當，俱為無理由，均應
    予駁回。
丁、被告梁騰煥緩刑宣告之理由
    被告梁騰煥前未曾因故意犯罪受有期徒刑以上刑之宣告，有
    臺灣高等法院被告全國前案紀錄表在卷可憑；又被告梁騰煥
    於警偵訊時即已坦承犯行，雖於原審審理時更異供述，但乃
    因恐害及他人之心理負擔所致，且於本院審理時復已再據實
    陳述如上，並依檢察官要求而為公益捐款10萬元，此有其所
    提出財團法人台灣省花蓮縣基督教宣教士差會附屬花蓮畢士
    大教養院收據在卷可按（本院卷第188頁），可見被告梁騰
    煥就其犯罪已有悔意之誠心，其經此次科刑教訓後，當知所
    警惕，應無再犯之虞，本院因認原審對其所宣告之刑，以暫
    不執行為適當，依刑法第74條第1項第1款規定併宣告緩刑4
    年，以勵自新。
據上論斷，應依刑事訴訟法第368條、第74條第1項第1款，判決
如主文。
本案經檢察官李啟明到庭執行職務。
中    華    民    國   100    年    1     月    31    日
                    刑事庭審判長法  官  謝志揚
                                法  官  李水源
                                法  官  許仕楓
以上正本證明與原本無異。
關於被告林進農部分不得上訴。
關於被告饒瑞銅、梁騰煥部分得上訴。
如不服本判決，應於收受送達後10日內向本院提出上訴書狀，其
未敘述理由者，並得於提起上訴狀後10日內向本院補提理由書（
均須按他造當事人之人數附繕本）「切勿逕送上級法院」。
中    華    民    國   100    年    1     月    31    日
                                書記官 林明智
附錄本判決論罪之法律條文：
公職人員選舉罷免法第99條：
對於有投票權之人，行求期約或交付賄賂或其他不正利益，而約
其不行使投票權或為一定之行使者，處3年以上10 年以下有期徒
刑，得併科新臺幣1百萬元以上1千萬元以下金。
預備犯前項之罪者，處1年以下有期徒刑。
預備或用以行求期約或交付之賄賂，不問屬於犯人與否，沒收之
。
犯第1項或第2項之罪，於犯罪後六個月內自首者，減輕或免除其
刑；因而查獲候選人為正犯或共犯者，免除其刑。
犯第1項或第2項之罪，在偵查中自白者，減輕其刑；因而查獲候
選人為正犯或共犯者，減輕或免除其刑。
刑法第143條
有投票權之人，要求、期約或收受賄賂或其他不正當利益，而許
以不行使其投票權或為一定之行使者，處3年以下有期徒刑，得
併科5千元以下罰金。
附表：
┌──┬────┬────┬─────┬────┬────┐
│編號│投票權人│時間    │地點      │行為    │  金額  │
│    │        │(民國)  │          │        │(新臺幣)│
├──┼────┼────┼─────┼────┼────┤
│(一)│張宗憲  │98年12月│花蓮縣鳳林│交付賄賂│1,000元 │
│    │        │1日上午9│鎮長橋里中│，並約定│        │
│    │        │時許    │心埔菜園  │於投票當│        │
│    │        │        │          │日投票圈│        │
│    │        │        │          │選饒瑞銅│        │
├──┼────┼────┼─────┼────┼────┤
│(二)│陳其當、│98年12月│花蓮縣鳳林│梁騰煥於│共1,000 │
│    │李天賜、│2日上午9│鎮○○路 6│其3人在 │元      │
│    │林進農  │時許    │號        │該處飲酒│        │
│    │        │        │          │時，以代│        │
│    │        │        │          │付飲酒費│        │
│    │        │        │          │用之語，│        │
│    │        │        │          │交付賄賂│        │
│    │        │        │          │，並以手│        │
│    │        │        │          │指比出「│        │
│    │        │        │          │1」之手 │        │
│    │        │        │          │勢，暗示│        │
│    │        │        │          │投票時支│        │
│    │        │        │          │持饒瑞銅│        │
│    │        │        │          │，而以此│        │
│    │        │        │          │默示約定│        │
│    │        │        │          │，於投票│        │
│    │        │        │          │當日投票│        │
│    │        │        │          │圈選饒瑞│        │
│    │        │        │          │銅。    │        │
├──┼────┼────┼─────┼────┼────┤
│(三)│李天賜  │98年12月│花蓮縣鳳林│交付賄賂│1,000元 │
│    │        │2日下午2│鎮○○路 6│，並約定│        │
│    │        │時許    │號附近    │於投票當│        │
│    │        │        │          │日投票圈│        │
│    │        │        │          │選饒瑞銅│        │
├──┼────┼────┼─────┼────┼────┤
│(四)│林進農  │98年12月│花蓮縣鳳林│交付賄賂│1,000元 │
│    │        │2 日下午│鎮○○路附│，並約定│        │
│    │        │某時許  │近        │於投票當│        │
│    │        │        │          │日投票圈│        │
│    │        │        │          │選饒瑞銅│        │
└──┴────┴────┴─────┴────┴────┘